臺灣高等法院臺中分院民事裁定
111年度抗字第108號
抗  告  人  張玉玖  

            張寶珍  
            張雪珍  
上列抗告人因與相對人戴紅新間聲明異議事件，對於中華民國11
1年1月25日臺灣苗栗地方法院110年度執事聲字第40號所為裁定
提起抗告，本院裁定如下：
    主  文
抗告駁回。
抗告程序費用由抗告人負擔。
    理  由
一、異議及抗告意旨略以：被繼承人戊○○之繼承人即甲○○、丙○○
    、乙○○同為本案債務人，而戊○○於逝世時所支出之訴訟費用
    、遺產土地登記罰鍰、陳報遺產清冊之程序費用、醫療死亡
    證明費用、喪葬費用、西湖寶座費用、規費等係由甲○○、丙
    ○○、乙○○以固有財產所給付，屬於民法第1150條之遺產管理
    之費用，並依民法323條規定，清償人所提出之給付，應先
    抵充費用，故上開費用應列入執行之必要費用優先受償，並
    自戊○○遺產法拍總額中優先扣還給繼承人甲○○等人，原裁定
    駁回抗告人之請求，於法不合，爰依法抗告，請求廢棄原裁
    定等語。
二、按強制執行之費用，以必要部分為限，由債務人負擔，並應
    與強制執行之債權同時收取。前項費用，執行法院得命債權
    人代為預納；債權人因強制執行而支出之費用，得求償於債
    務人者，得準用民事訴訟法第91條之規定，向執行法院聲請
    確定其數額。前項費用及其他為債權人共同利益而支出之費
    用，得求償於債務人者，得就強制執行之財產先受清償，同
    法第28條、第29條分別定有明文。而執行必要費用，係指因
    進行強制執行程序，必須支出之費用，此種費用，如不支出
    ，強制執行程序即難進行，例如執行標的物之鑑價、保管、
    拍賣、公告登載新聞紙、管理人之報酬等費用是。再所謂「
    其他為債權人共同利益而支出之費用」，指在執行程序外為
    保存執行標的物所支出之必要費用，此乃維持執行標的物之
    存在所必需，直接對債權人有利益，例如債權人依民法第24
    4條撤銷債務人之詐害行為所支出之訴訟費用及為避免執行
    標的物因欠稅被拍賣而代繳之稅捐等費用，自應許其就強制
    執行之財產，優先受償，以維公平。（最高法院94年度台上
    字第1770號判決意旨、最高法院97年度台上字第1240號民事
    判決意旨）。
三、經查：
  ㈠本件當事人間109年度司執字第5174號清償債務強制執行事件
    （下稱系爭執行事件），由調取該案卷可知：
　　⒈相對人丁○○是於民國109年3月10日執原法院102年度訴字第
      366號確定判決（下稱系爭執行名義）向原法院聲請拍賣
      苗栗縣○○鄉○○段000000地號土地（下稱執行標的物），執
      行標的物歷經三次公開拍賣均無人應買，而由相對人即執
      行債權人以最低價額承受（執行卷第170頁）。
　  ⒉相對人於109年10月29日陳報債權計算書後，抗告人亦於同
      年11月11日以陳報狀主張原法院108年度司他字第29號確
      定之訴訟費用為管理遺產所支付之費用，應由遺產範圍內
      負擔支付（執行卷第186至190頁），又於110年3月31日以
      陳報狀主張因違反土地登記規則第50條遭裁罰之罰鍰亦應
      視為管理遺產所支付費用，應由遺產範圍內負擔支付（執
      行卷第197至206頁），執行法院司法事務官即於同年6月2
      日變更分配表（下稱分配表一），將相對人上開主張之訴
      訟費用、行政罰鍰列入次序3至6之優先債權使抗告人主張
      之上開費用得優先受償，並於同日發函檢附分配表一通知
      當事人如有異議應於文到7日內具狀陳述（執行卷第219至
      221頁）。抗告人即再於同年月16日以陳報狀主張為被繼
      承人戊○○支出之喪葬費用、陳報遺產清冊之費用、聲請拋
      棄繼承之費用、戶政規費、地政規費、申請死亡證明書之
      費用、醫療費用，均應自遺產範圍中扣還（執行卷第237
      至269頁）。執行法院司法事務官則於同年8月13日發函予
      抗告人，命其提出遺產管理費用經法院裁判之執行名義，
      如逾期未補正，均不列入執行費用（執行卷第274頁），
      抗告人旋於同年月31日以陳報狀檢附喪葬費支出單據，並
      再次主張上開費用應自遺產總額中優先扣還（執行卷第28
      0至289頁），執行法院司法事務官即於同年9月23日重製
      分配表（下稱分配表二），將分配表一中次序3至6之優先
      債權剔除，並於同年月29日發函通知當事人（執行卷第29
      4至296頁）。
　　⒊抗告人即分別於同年月14日、同年11月15日以陳報狀、聲
      明異議狀重申上開費用均應自遺產法拍總額中優先扣還予
      抗告人，經執行法院司法事務官以裁定駁回（執行卷第32
      1至327、330至333、335頁）。
  ㈡依前所述，強制執行之費用原則上由執行債權人預納，並就
    必要部分使債務人負擔，可知得請求強制執行費用之權利主
    體應為執行債權人。而強制執行第29條第 2項，所稱費用係
    指同條第 1項之執行費及必要費用，而「其他為債權人共同
    利益而支出之費用」，指在執行程序外為保存執行標的物所
    支出之必要費用，此乃維持執行標的物之存在所必需，直接
    對債權人有利益。抗告人雖主張：訴訟費用、罰鍰費用、為
    被繼承人戊○○支出之喪葬費用、陳報遺產清冊之費用、聲請
    拋棄繼承之費用、戶政規費、地政規費、申請死亡證明書之
    費用、醫療費用（下稱系爭費用），應自執行標的物法拍總
    額中優先扣還，並提出相關單據資料等件為憑，然查：
　　⒈訴訟費用：
　　  該費用為權利主體提起民事訴訟，依法所必需支出之對價
      ，以及訴訟程序中所生之相關費用之總合，且依抗告人 
      所依據原法院108年度司他字第29號民事裁定（附於執行
      卷第187頁），該訴訟案件係原法院102年度訴字第366號
      、本院103年度上字第328號、最高法院105年度台上字第4
      60號、本院105年度上更㈠字第5號、最高法院108年度台上
      字第811號判決確定，而依本院105年度上更㈠字第5號判決
      所載原因事實為，「被上訴人（即相對人丁○○） 之配偶
      己○○於97年2月23日送貨途中發生車禍死亡，被上訴人因
      獲勞工保險死亡給付新台幣（下同）1,975,696元。原審
      被告戊○○（於104年1月31日死亡，由其全體繼承人即上訴
      人4人承受訴訟）係己○○之母，得知被上訴人領取上開款
      項，即以張家無子嗣繼承香火、願協助被上訴人物色養子
      女並代辦收養事務為由，要求被上訴人給付所需之費用，
      被上訴人因係大陸籍配偶，不諳臺灣法律，雙方遂於97年
      5月間口頭成立委任契約，由被上訴人委託戊○○代為處理
      收養子女之事務，被上訴人因而先後於97年5月16日、23
      日匯款197萬元、35萬元（下合稱系爭匯款）予戊○○，詎
      戊○○遲未為被上訴人收養子女，經被上訴人於102年10月2
      3日催告戊○○應於同年月30日前處理委任事務，未獲置理
      ，被上訴人再以102年11月4日民事準備續狀對戊○○為解除
      委任契約之意思表示，戊○○並自承於102年11月5日收受上
      開民事準備續狀，雙方委任契約既經解除，戊○○受領前開
      款項已無法律上原因，爰依民法第259條回復原狀請求權
      ，及民法第179條不當得利返還請求權，請求擇一判決：
      上訴人（即抗告人及本件另一執行債務人）應給付被上訴
      人232萬元，及自102年11月6日起至清償日止，按年息5%
      計算之利息；願供擔保，請准宣告假執行。」，有該民事
      判決附卷可稽（執行卷第17頁反面），該案件之訴訟費用
      ，顯然與維持執行標的物之存在所必需，直接對債權人有
      利益之費用無關。
　　⒉罰鍰：
　　　此為權利主體即抗告人因違反行政上義務所生之處罰，非
      屬共益費用。
　　⒊其他費用（即喪葬費用、陳報遺產清冊之費用、聲請拋棄
      繼承之費用、戶政規費、地政規費、申請死亡證明書之費
      用、醫療費用），均核非屬共益費用：
　　　⑴喪葬費係為辦理喪事、埋葬死者所支出之費用，核與保
        存遺產之共益費用無關。
　　　⑵陳報遺產清冊之費用，係向法院陳報遺產清冊，而聲請
        拋棄繼承之目的分別在於釐清被繼承人之債權債務關係
        、否認因繼承所生之被繼承人財產上一切權利及義務，
        核與保存遺產之共益費用無關。
　　　⑶戶政規費、地政規費雖為政府機關因為提供了特定服務
        、設備，或設定某種權利，或為達成某種管制政事目的
        ，而對特定對象按成本或其他標準所計收的款項，惟本
        件抗告人支出之戶政及地政規費均係為辦理陳報遺產清
        冊及拋棄繼承所為（執行卷第237頁），核與保存遺產
        之共益費用無關。
　　　⑷申請死亡證明書之目的是為證明自然人已經死亡，及具
        體死亡原因、時間及地點的證明文件，核與保存遺產之
        共益費用無關。
　　　⑸醫療費用係為被繼承人之身體治療而支出，核與保存遺
        產之共益費用無關。　
四、綜上所述，依系爭費用之目的、性質形式上以觀，系爭費用
    如未支出，系爭執行事件非難以進行，難認系爭費用為因強
    制執行程序所必需支出之費用，且亦非為保存系爭執行標的
    所支出，而屬對執行債權人有益之費用支出。原法院執行司
    法事務官認抗告人非執行債權人，且系爭費用亦非為全體債
    權人利益所支出，而與系爭執行程序能否進行無涉，又無執
    行名義為由，駁回抗告人之異議，及原裁定亦據此而駁回抗
    告人之聲明異議，均無違誤，應予維持。抗告意旨仍執陳詞
    指摘原裁定不當，聲明廢棄，為無理由，應予駁回。
五、據上論結，本件抗告為無理由，裁定如主文。
中　　華　　民　　國　　111 　年　　3 　　月　　31　　日
              民事第七庭    審判長法　官  王  銘
                                  法　官  高英賓
                                  法　官  張國華
正本係照原本作成。
不得抗告。
                                  書記官  柯孟伶

中　　華　　民　　國　　111 　年　　3 　　月　　31　　日